```{r}
library(readr)
library(tidyverse)
library(lubridate)

df_aeropuertos <- read_csv("aeropuertos.csv")
df_vuelos <- read_csv("vuelos.csv")


df_vuelos = df_vuelos %>%
  setNames(tolower(gsub(" ","_",names(.)))) %>%
  rename("clase_de_vuelo" = "clase_de_vuelo_(todos_los_vuelos)") %>%
  rename("origen_destino" = "origen_/_destino") %>%
  print(n=10)


df_aeropuertos = df_aeropuertos %>%
  setNames(tolower(gsub(" ","_",names(.)))) %>%
  select(-iko, -ita, -fuc, -ose, -nom_ciudad) %>%
  rename("ciudad" = "nam") %>%
  rename("provincia" = "cpr") %>%
  rename("aeropuerto" = "fna") %>%
  rename("latitud" = "x") %>%
  rename("longitud" = "y") 
```


```{r}
df_vuelos = df_vuelos %>%
  filter(clasificación_vuelo == "Dom") %>%
  filter(aerolinea_nombre != "0") %>%
  filter(calidad_dato == "DEFINITIVO") %>%
  filter(clase_de_vuelo == "Regular") %>%
  mutate(origen = case_when(tipo_de_movimiento == "Despegue" ~ aeropuerto,
                            tipo_de_movimiento == "Aterrizaje" ~ origen_destino)) %>%
  mutate(destino = case_when(tipo_de_movimiento == "Aterrizaje" ~ aeropuerto,
                            tipo_de_movimiento == "Despegue" ~ origen_destino)) %>%
  mutate(time = dmy_hms(paste(fecha, hora_utc, sep=" "))) %>%
  select(-fecha, -hora_utc, -clasificación_vuelo, -origen_destino, -aeropuerto, -clase_de_vuelo, -calidad_dato)


df_aeropuertos
df_vuelos

```

```{r}
despegues = df_vuelos %>% filter(tipo_de_movimiento == "Despegue") %>% select(-tipo_de_movimiento)
aterrizajes = df_vuelos %>% filter(tipo_de_movimiento == "Aterrizaje") %>% select(-tipo_de_movimiento)

df_vuelos2 = left_join(despegues, aterrizajes, by= c("origen" = "origen", 
                                                    "destino" = "destino", 
                                                    "aerolinea_nombre" = "aerolinea_nombre", 
                                                    "aeronave" = "aeronave"), suffix = c("_salida", "_llegada")) %>% 
  mutate(tiempo_de_vuelo = time_llegada - time_salida)  %>% 
  filter(tiempo_de_vuelo > 0) %>%
  filter(tiempo_de_vuelo < 7*3600) %>% 
  print(5)
  
```


```{r}
df_vuelosConAeropuertos = df_vuelos2 %>%
  inner_join(df_aeropuertos, by = c("origen" = "ana")) %>%
  inner_join(df_aeropuertos, by = c("destino" = "ana"), suffix = c("_origen", "_destino")) %>%
  print(5)

```



```{r}
library(geosphere)

df_vuelosConAeropuertos = df_vuelosConAeropuertos %>%
  rowwise %>%
  mutate(distancia = distHaversine(c(latitud_origen, longitud_origen), c(latitud_destino, longitud_destino)))
  
```

# Análisis del dataset procesado:

## Hasta acá hicimos una limpieza y procesado de los datos para llegar a una base de datos con la cual vamos a trabajar para validar nuestras hipotesis.

##Empecemos por ver la cantidad de gente que salió y entró a cada provincia.
 notamos que hay errores en la cantidad de pasajeros, nos quedamos con los que tienen un error menor a 10
la rioja no tiene salida asi que le pusimos 0 asi no nos aparece el na


```{r}
salieron_de_provincia = df_vuelosConAeropuertos %>%
  na.omit() %>%
  filter(abs(pasajeros_salida - pasajeros_llegada)<10) %>%
  group_by(provincia_origen) %>%
  summarise(salieron = sum(pasajeros_salida))

entraron_a_provincia = df_vuelosConAeropuertos %>%
  na.omit() %>%
  filter(abs(pasajeros_salida - pasajeros_llegada)<10) %>%
  group_by(provincia_destino) %>%
  summarise(entraron = sum(pasajeros_llegada))


div = left_join(entraron_a_provincia, salieron_de_provincia, by=c("provincia_destino" = "provincia_origen")) %>%
  rename("provincia" = "provincia_destino") %>%
  mutate(migraron = entraron - salieron) %>%
  arrange(provincia)

div[div$provincia == "La Rioja", "migraron"] = 55
div[div$provincia == "La Rioja", "salieron"] = 0
div
```



